臺灣彰化地方法院刑事判決　　　　　　　　　　　　　　九十年度易字第七九七號
　　公　訴　人　臺灣彰化地方法院檢察署檢察官
　　被　　　告　乙○○
右列被告因違反著作權法案件，經檢察官提起公訴（八十九年度偵字第九一三號），
本院判決如左︰
    主  文
乙○○連續擅自以出租之方法侵害他人之著作財產權，累犯，處有期徒刑伍月，如易
科罰金以佰元折算壹日。
扣案之「新娘百分百」錄影帶壹捲沒收。
    事  實
一、乙○○係設於彰化縣彰化市○○路二○四號「上好影視社」之負責人，前因妨害
    風化案件，經本院以八十七年度易字第一二四五號刑事判決判處有期徒刑三月確
    定，於八十七年十一月三十日易科罰金執行完畢，竟仍不知悔改，明知不詳姓名
    成年男子所販售之「新娘百分百」錄影帶，係由英國人ＰＯＬＹＧＲＡＭ  ＦＩ
    ＬＭ  ＩＮ    Ｔ’Ｌ  ＬＴＤ（下稱寶麗金公司）製作，嗣將著作財產權讓與
    春暉國際開發股份有限公司（下稱春暉公司），春暉公司再將國內家用錄影帶版
    權授權予元寶利影視有限公司（下稱元寶利公司），為元寶利公司生所享有重製
    、公開播送、公開上映及出租等著作財產權之視聽著作，竟仍於八十八年九月初
    某日，以新台幣（下同）五百元之代價購入一捲後，未經元寶利公司之同意或授
    權，基於概括之犯意，自斯時起以每支四十元之代價連續出租該重製之錄影帶予
    不特定之第三人觀賞，以此方式侵害元寶利公司之著作財產權。迨至八十八年十
    二月九日十六時許，在上址經警會同元寶利公司職員甲○○查獲，並當場扣得上
    開非法重製之「新娘百分百」錄影帶一捲。
二、案經元寶利公司訴由彰化縣警察局移送臺灣彰化地方法院檢察署檢察官偵查起訴
    。
    理  由
一、訊據被告乙○○固不否認未與告訴人元寶利公司簽立授權契約，而於八十九年九
    月間，以五百元之代價向不詳姓名之人購買前揭錄影帶一捲，並以每次四十元之
    價格，連續出租與該店顧客觀賞之事實，惟矢口否認有違反著作權法之犯行，辯
    稱：伊雖未與元寶利公司簽立授權契約，然因伊所購得之錄影帶皆是有標示直側
    標之版權帶，而非盜版翻拷，依著作權法第六十條第一項前段之規定，伊為該版
    權帶之所有權人，自有權利出租他人觀賞云云。經查：
  (1)「新娘百分百」錄影帶係英國寶麗金公司之著作，嗣將著作財產權讓與春暉公司
    ，春暉公司再將國內家用錄影帶版權授權予元寶利公司，有告訴人元寶利公司所
    提出之行政院新聞局電影准演執照、行政院新聞局錄影節目審查合格證明書、協
    議書、讓渡書、元寶利公司之經濟部公司執照、臺北市政府營利事業登記證各一
    紙在卷可憑。
  (2)按著作權與著作所附著之重製物所有權，係屬二不同之概念，但如何行使權利，
    著作權人與重製物之所有權人間，往往存有利益衝突，是著作權法為予明確界定
    ，特於著作權法第六十條第一項規定：「合法著作重製物之所有人，得出租該重
    製物，但錄音及電腦程式著作之重製物，不適用之。」故若原著作權人將其著作
    重製物出售後（錄音及電腦程式著作之重製物除外），法定保護權利即已耗盡，
    此即所謂權利耗盡原則（亦有稱為第一次銷售理論），換言之，除錄音或電腦程
    式著作之重製物外，其餘之著作重製物所有權人，均得基於其所取得之重製物所
    有權，自由使用、收益該合法著作重製物。依上所述，本件所應審酌者，厥為被
    告得否因不詳姓名之人之轉讓行為，而取得該錄影帶之所有權，進而得為出租之
    收益行為。本件扣案之「新娘百分百」錄影帶一捲有黏貼標籤，業經公訴人勘驗
    屬實，該標籤經告訴代理人魏里南當庭檢視後，坦認無法辨別是否為仿製，證人
    即「九福影視社」店長陳榮興於偵查中具結證稱該店所擁有之合法授權錄影帶之
    標籤與扣案之錄影帶標籤相同等語，並無證據足以證明扣案之錄影帶為非法之重
    製物。
  (3)告訴人公司對該公司發行之家用錄影帶係以所謂「簽約授權」之授權出租方式，
    亦即元寶利公司將重製完成之錄影帶交付給錄影帶出租店時，並不移轉錄影帶所
    有權或著作財產權給出租店，出租店僅有權在契約所載之營業地點出租供家庭觀
    賞，並無權做任何非法之轉讓、交換、出售或移往他處出租之行為，有該公司提
    出之「版權節目授權出租契約書」附於偵查卷。觀諸上開契約書，其均屬定型化
    之契約，依合約書第二條約定「甲方（告訴人公司）提供七十部影片，採簽約授
    權方式，發行出租專用之家庭觀賞節目錄影帶及影音光碟，供乙方出租，甲方所
    提供上述產品所有權、著作財產權及商標權均為甲方所有，並未移轉乙方，即僅
    授權乙方供出租之用」、第六條約定「乙方（被告）對於甲方（告訴人公司）所
    提供之產品，僅限於本契約所載之營業地點出租供家庭觀賞用，無權作任何非法
    轉讓、交換、設質、出售、移往他處出租或提供予公開播送、公開上映」、第十
    條約定「合約期滿後，乙方喪失合約中所提供之產品權利，但以方有權向甲方要
    求，以每部影片一百元之優惠價格，購買單支授權產品，並得自由使用、收益」
    ，質諸被告坦承依例須與告訴人公司簽約購買影片，顯然被告明知「告訴人交付
    予出租錄影帶業者之錄影帶，告訴人均保留所有權，依合約約定，出租錄影帶業
    者不得擅自互易、轉讓、販售」。換言之，被告即使向他人購得扣案之錄影帶，
    亦非當然取得錄影帶所有權。何況之被告於本院審理時供稱如向告訴人公司之員
    林經銷店虹鼎影視購買正版錄影帶，一片高達四千元，才以五百元向該不詳姓名
    購入扣案之錄影帶等語，參以扣案之錄影帶標籤上亦載明「簽約店出租專用，合
    約期滿收回」等字，可認被告明知讓與扣案錄影帶之人並未合法取得所有權，被
    告自無從主張「善意受讓」而取得該錄影帶所有權。被告另循他途，取得告訴人
    所發行之錄影帶，將之公開陳列於上好影視社內之錄影帶陳列架上，多次以四十
    元之租金出租予不特定顧客觀賞，足見被告主觀上有侵害告訴人著作財產權之犯
    意，客觀上有侵害之行為，所辯無非卸責之詞，不足採信。此外，復有告訴人公
    司之蒐證、取締報告圖一紙及照片一張附卷可參，被告所辯顯係卸責之詞，委不
    可採，其犯行洵堪認定。
二、核被告所為，係犯著作權法第九十二條擅自以出租之方法侵害他人之著作財產權
    罪。其先後多次犯行，時間緊接，犯罪構成要件相同，顯係基於概括之犯意反覆
    為之，為連續犯，應以一罪論，並依法加重其刑。查被告前因妨害風化案件，經
    本院判處有期徒刑三月確定，於八十七年十一月三十日易科罰金執行完畢，此有
    臺灣彰化地方法院檢察署刑案資料查註紀錄表在卷可按，其於五年內再犯有期徒
    刑以上之本罪，為累犯，應依刑法第四十七條規定加重其刑並遞加之。爰審酌其
    品行、犯罪之動機、目的、手段，所得之利益，所生侵害他人著作財產權之危害
    ，暨犯罪後之態度等一切情狀，茲量處如主文所示之刑，並諭知易科罰金之折算
    標準，以資懲儆。被告犯罪時間雖係於九十年一月十二日刑法第四十一條修正生
    效施行之前，但刑法第四十一條修正何種犯罪得易科罰金之規定（由犯三年以下
    有期徒刑之罪得易科罰金，修正為犯五年以下有期徒刑之罪得易科罰金），僅係
    刑罰執行方法之變更，並非科處犯罪行為人刑罰之刑罰法令之變更，與罰金罰鍰
    提高標準條例之修正，將因而產生刑罰法令法定刑之變更，不可一概而論，故並
    無新舊法比較問題，附此敘明。扣案錄影帶一捲，為供犯罪所用之物，且屬被告
    所有，此經其供陳在卷，併予宣告沒收。
據上論斷，應依刑事訴訟法第二百九十九條第一項前段，著作權法第九十二條，刑法
第十一條前段、第五十六條、第四十七條、第四十一條第一項、第三十八條第一項第
二款，罰金罰鍰提高標準條例第二條，判決如主文。
本案經檢察官黃鼎鈞到庭執行職務
中      華      民      國    九十一    年    十一    月    十一    日
                                  臺灣彰化地方法刑事第一庭
                                      法      官  宋  恭  良
右正本證明與原本無異。
如不服本判決，應於判決送達後十日內，向本院提出上訴狀。
告訴人或被害人對於判決如有不服具備理由請求檢察官上訴者，其上訴期間之計算係
以檢察官收受判決正本之日期為準。
                                      法院書記官  劉  玫  金
中      華      民      國    九十一    年    十一    月    十一    日
著作權法第九十二條：
擅自以公開口述、公開播送、公開上映、公開演出、公開展示、改作、編輯或出租之
方法侵害他人之著作財產權者，處三年以下有期徒刑，得併科新臺幣十五萬元以下罰
金。
